【裁判字號】    92,上易,36
【裁判日期】    920415
【裁判案由】    履行契約
【裁判全文】
臺灣高等法院民事判決          九十二年度上易字第三六號
    上  訴  人  廣一建設有限公司
    法定代理人  吳翊正
    訴訟代理人  陳國雄律師
    被  上訴人  甲○○
    訴訟代理人  盧國勳律師
                蔡行志律師
右列當事人間請求履行契約事件，上訴人對於中華民國九十一年十月十七日臺灣臺北
地方法院第一審判決（九十年度訴字第三八二五號），提起上訴，本院判決如左：
    主    文
上訴駁回。
第二審訴訟費用由上訴人負擔。
    事    實
甲、上訴人方面：
一、聲明：
  (一)原判決關於不利上訴人部分廢棄。
  (二)右開廢棄部分，被上訴人第一審之訴及假執行之聲請均駁回。
  (三)第一、二審訴訟費用由被上訴人負擔。
二、陳述：除與原判決記載相同部分，予以引用外，並補稱略以：
    若遲延完工事由係可歸責於上訴人，則因現今景氣情況不佳，請准酌減違約金額
    。
三、證據：援用原審之立證方法。
乙、被上訴人方面：
一、聲明：上訴駁回。
二、陳述：除與原判決記載相同部分，予以引用外，並補稱略以：
    上訴人所抗辯伊因系爭土地遭他人占用及於完工時，因承辦公務人員不法舞弊遭
    刑事訴追，致無法取得棄土證明等情事，固屬真實，惟並非屬不可抗力。且每日
    以已繳交價金之千分之一計算違約金，並未過高。
三、證據：援用原審之立證方法。
    理    由
一、本件上訴人公司之法定代理人原為吳讚盛，嗣因吳讚盛經台灣士林地方法院宣告
    禁治產，有該院九十一年度禁字第二七號裁定可稽（見本院卷第十三頁）。茲由
    該公司之股東兼總經理吳翊正為法定代理人，具狀聲明承受訴訟，並續行訴訟（
    見本院卷第十頁），核無不合，合先敘明。
二、被上訴人起訴主張：伊於民國（下同）八十二年間向上訴人購買「翡翠三峽」３
    Ｄ一戶預售屋，因該棟大樓基地佔用道路用地，致無法領取使用執照，嗣於八十
    五年三月十三日向上訴人換購「廣一三峽民生大街」之Ｂ３棟七樓之房屋及其基
    地所有權應有部分（下稱系爭房地），伊均已依約支付訂金、簽約金及開工款計
    新台幣（下同）六十萬元及結構體完成款八萬元，共計六十八萬元。依兩造間所
    訂立買賣合約書第七條之約定，上開大樓完工日為八百個工作天，如逾期六個月
    ，伊即得主張解除契約，請求返還已收之自備款，並以已繳交自備款千分之一按
    日計罰違約金，惟迄今已歷一千八百餘日，上訴人仍無法交屋，伊已於九十年二
    月二十六日致函向上訴人表示解除買賣契約等情，求為命上訴人給付兩倍已付自
    備款計一百三十六萬元及自九十年三月一日起至清償日止，按年息百分之五計算
    利息之判決（原審判命上訴人應給付被上訴人九十四萬八千六百元；而駁回被上
    訴人其餘之請求。上訴人就其敗訴部分聲明不服，被上訴人就其敗訴部分則未聲
    明不服，已告確定）。
    上訴人則以：伊確已依法開工，並積極完成系爭工程，惟施工過程中發生他人不
    法竊佔系爭土地，且復因棄土問題而延宕申請完工勘驗程序，若扣除晴雨表上不
    能施工之雨天日期，以及上開不可抗力之情事，伊應已依約完成系爭工程，並無
    可歸責伊之事由，被上訴人請求賠償損害，應屬無據云云，資為抗辯。
三、經查被上訴人主張伊向上訴人購買系爭房地，已繳交自備款八十六萬元之事實，
    業據其提出房屋暨土地預定買賣契約書為證（見原審促字卷第四至十三頁），且
    為上訴人所不爭執（見原審訴字卷第一二九頁），自堪信為真實。
四、次查系爭工程係於八十三年九月二十七日獲台北縣政府工務局核發建造執照，上
    訴人已於八十三年十月十八日領取該執照，此有上訴人所提出之捌參峽建字第壹
    肆捌參號建造執造可稽（見原審訴字卷第三七頁），依該建造執照所載之規定開
    工日期係在領照後六個月內開工，竣工期限則自開工核准日起三十一個月內完工
    ，是上訴人自領照之八十三年十月十八日起算，最遲應於八十四年四月十七日以
    前開工，惟上訴人曾申請展期開工，經台北縣政府工務局於八十四年四月三十日
    核准延期至八十四年七月十八日開工，此亦有上開建造執照附件可稽。是系爭工
    程施工期間應自動工日之八十四年七月十八日起算。而依兩造間所簽訂買賣契約
    書第七條約定，系爭工程應在開工後八百個工作天內完工（見原審促字卷第六頁
    背面）。至所謂工作天數之計算，兩造同意以台北縣三峽鎮公所及中央氣象局出
    具之氣象資料為依據（見原審訴字卷第九四頁）。而依台北縣三峽鎮公所所提供
    之當地晴雨表資料，綜合中央氣象局設置於三峽鎮大豹區之氣象觀測站所紀錄之
    資料（見原審訴字卷第六五至七一、七九、八０頁），自八十四年七月十八日起
    （八十四年之晴雨資料三峽鎮公所未提供，另八十七年、八十八年及八十九年部
    分三峽鎮公所所提供之晴雨表或未著色、或色彩不明部分，為免爭議，此三年連
    同八十四年部分均以中央氣象局所提供之資料為準），至八十九年一月二十一日
    止，即已屆滿八百個工作天（採最寬認定方式，即三峽鎮公所晴雨表中若記載為
    雨天，不論係上午或下午落雨，該日均不計，而中央氣象局之氣象紀綠，只要該
    日有下雨紀錄，即使雨量只有一公釐，或不及一公釐，該日均不計，依此計算，
    可工作天數：八十四年為一０七天、八十五年為一八三天、八十六年為一六七天
    、八十七年為一三一天、八十八年為二０一天、八十九年為二十一天，合計八百
    天），而上訴人復自認迄九十二年四月一日仍在施工中，尚未申請使用執照（見
    本院卷第四八頁），足見上訴人迄未依約完工，則被上訴人依系爭買賣契約書第
    七條之約定，於超過六個月（見本院卷第四十九頁）後之九十年二月二十六日致
    函向上訴人表示解除系爭買賣契約（見原審促字卷第十五至十七頁及本院卷第四
    十八頁），即屬有據。
五、上訴人雖抗辯伊之所以無法如期完工，全係因訴外人黃添來、林秀婷擅自於自己
    建物上增建窗戶雨遮，侵害系爭基地，另訴外人王正義亦在自己建物上搭建鐵窗
    ，竊佔系爭基地，伊為解決各該爭端，花費相當時日始以訴訟方式解決；又有關
    棄土問題亦因台北縣政府相關承辦人員之弊端，致受牽累，無法及時領得使用執
    照，應均屬不可抗力，自不應由伊負責云云。惟按所謂不可抗力，係指自然或非
    自然之力量所產生之物理現象，非人力所得違逆改變者而言。訴外人黃添林、林
    秀婷、王正義縱有竊佔基地或越界占用基地，惟彼等裝設鐵窗、雨遮等物，必須
    鳩工施作，上訴人公司所屬人員全日於系爭工地施工，當可即時發覺並依法予以
    制止，顯非人力所無法控制之事。至購買棄土證明或如何取得合法之棄土證明，
    乃上訴人於系爭工程動工之前，即應妥善規劃之事，尚難以承辦公務員因另案涉
    有職罪嫌而作為拖延系爭工程之藉口，足見上訴人所為此部分之抗辯，殊無足
    取。
六、依系爭買賣契約書第七條約定：「若甲方（指被上訴人）主張解約，則乙方（指
    上訴人）應全數返還已收回自備款外，乙方應另行賠償遲延違約金（以每日已繳
    自備款1/1000計罰）並另計法定利息補償甲方．．．」（見原審促字卷第七頁背
    面）。雖上訴人抗辯依上開約定計罰，其違約金額過高，應予酌減云云，惟按約
    定之違約金額是否過高，應就債務人若能如期履行債務時，債權人可得享受之一
    切利益為衡量之標準（最高法院五十一年台上字第一九號判例參照）。本件系爭
    房地之總價金為二百六十九萬元，如上訴人能依約於應完工之日即八十九年一月
    二十一日完工，被上訴人即可獲得進住之利益，惟上訴人迄未完工，致被上訴人
    因而長期不能進住，所失利益甚大，顯難認上開約定之違約金額過高。是依上開
    約定，被上訴人於解除契約後，所得請求上訴人支付之違約金為自系爭工程應完
    工日（八十九年一月二十一日）之翌日即八十九年一月二十二日起算，至系爭買
    賣契約經合法解除之九十年二月二十六日止，共計三百九十五日，以每日按被上
    訴人已繳交自備款（計八十六萬元）千分之一計算，為二十六萬八千六百元（其
    計算式為：680,000元×0.001×395=268,600元 ），再加計上訴人所應返還被上
    訴人已繳交自備款六十八萬元，共為九十四萬八千六百元（其計算式為：
    268,600元+680,000元=948,6000元）。
七、從而，被上訴人依據系爭買賣契約之約定，請求上訴人給付九十四萬八千六百元
    及自九十年三月一日起至清償日止，按年息百分之五計算之利息部分，自屬應予
    准許。原審就上開部分所為上訴人敗訴之判決，核無不合。上訴論旨猶執前詞指
    摘原判決此部分不當，求予廢棄改判，為無理由，應予駁回。
八、至兩造其餘之攻擊或防禦方法及未經援用證據，經本院斟酌後，認為均不足以影
    響本件判決之結果，自無逐一詳予論駁之必要，併此敘明。
九、據上論結, 本件上訴為無理由，依民事訴訟法第四百四十九條第一項、第七十八
    條，判決如主文
中    華    民    國    九十二    年        四      月        十五      日
                              臺灣高等法院民事第十三庭
                                  審判長法  官  林  鄉  誠
                                        法  官  鄭  威  莉
                                        法  官  劉  清  景
右正本係照原本作成。
不得上訴。
中    華    民    國    九十二    年        四      月      二十一      日
                                        書記官  高  澄  純


司法院資訊處製作；財團法人民間司法改革基金會備份。
